【裁判字號】    98,訴,199
【裁判日期】    980831
【裁判案由】    傷害致死等
【裁判全文】
臺灣新竹地方法院刑事判決               98年度訴字第199號
公  訴  人  臺灣新竹地方法院檢察署檢察官
被      告  戊○○
指定辯護人  財團法人法律扶助基金會李晉安律師
上列被告因傷害致死等案件，經檢察官提起公訴（98年度偵字第
3017號、第3862號），本院判決如下：
    主  文
戊○○犯行使偽造私文書罪，處有期徒刑參月，附表所示之物均
沒收；又犯傷害致人於死罪，處有期徒刑柒年；應執行有期徒刑
柒年壹月，附表所示之物均沒收。
    事  實
一、戊○○前於民國71年2 月4 日經甲○妹妹陳貴英收養，於83
    年11月3 日終止收養，與甲○曾為四親等以內之旁系血親，
    於下列時間因無固定工作及居所，常向甲○索取接濟，而經
    常出入甲○位於新竹縣湖口鄉○○路○ 段41號住處，詎戊○○竟於下列時、地為下列不法行為：
  (一)於97年10月底因同意參加臺灣大哥大股份有限公司（下稱臺
    灣大哥大公司）臺中南屯東興特約服務中心電訪行銷人員乙○○來電推銷之「檢附國民身分證、健保卡等雙證件影本，
    以通訊方式申請兩支行動電話即可獲贈免費手機1 支」之活
    動，乙○○乃於97年10月31日委請統一速達股份有限公司（
    即黑貓宅急便，下稱統一速達公司）將手機1 支、台灣大哥
    大公司行動電話0000000000SIM 卡1 枚暨行動通信網路業務
    服務申請書1 份、遠傳電信股份有限公司SIM 卡1 枚暨申請
    書1 份寄送至新竹縣湖口鄉○○路○ 段41號交付予戊○○，
    戊○○於97年11月1 日簽收並同時將填寫完畢之上開申請書
    2 份、國民身分證影本等資料寄回予乙○○後，乙○○發現
    戊○○檢附之國民身分證影本不符規定，乃通知戊○○補正
    ，詎戊○○為能順利申辦上開行動電話，竟思冒用罹有精神
    疾病之表姐即甲○之女丁○○名義申請，其乃基於意圖為自
    己不法所有詐欺取財及行使偽造私文書之犯意，先於不詳時
    間伺機取得丁○○國民身分證影本、國民健保卡影本後，再
    向不知情之乙○○聲稱：其業已取得表姐丁○○之同意，欲
    改以丁○○之名義申請行動電話等語，復因乙○○告知丁○○之資格無法申請遠傳電信股份有限公司之行動電話，乃同
    意均申請臺灣大哥大公司行動電話，乙○○遂於97年11月4
    日再次委請統一速達公司將臺灣大哥大公司行動通信網路業
    務服務申請書2 份、行動電話0000000000號SIM 卡1 枚寄送
    予戊○○，97年11月5 日戊○○收受後，即接續在統一速達
    公司宅急便配送聯「收件人簽收欄」上、2 份台灣大哥大公
    司行動通信網路業務服務申請書上各2 處「申請人簽章欄」
    、各2 處「立同意書人簽章欄」上偽簽「丁○○」之署名，
    共計偽造「丁○○」簽名9 枚，而偽造以丁○○名義收受文
    件之配送聯簽收單1 紙、以丁○○名義申請行動電話之台灣
    大哥大行動通信網路業務服務申請書2 份等私文書，並同時
    將上開偽造之私文書連同丁○○國民身分證影本、國民健保
    卡影本交予統一速達公司人員送還不知情之乙○○轉送台灣
    大哥大公司，而行使上開偽造之私文書，足以生損害於臺灣
    大哥大公司及丁○○，並同時以此方法向臺灣大哥大公司詐
    得上開SIM 卡2 枚。
  (二)戊○○於98年5 月4 日19時許在甲○上開住處1 樓即出租予
    房客古立勝經營販賣飲料之處所，因細故與甲○發生爭執，
    經古立勝勸阻勿對長輩講話大小聲後，戊○○仍尾隨甲○上
    樓，並於二樓靠近樓梯處之牆壁邊繼續與甲○爭吵，詎戊○○明知甲○年齡已經高達72歲，當時其等爭吵之地方係在牆
    壁邊，如毆打或推扯甲○，可能造成甲○腦部撞擊牆壁，而
    腦部係人體重要器官，如受撞擊恐有發生死亡結果之虞，其
    於客觀上應能預見，於主觀尚未預見之情況下，竟仍基於傷
    害甲○之犯意，徒手攻擊甲○臉部、左胸上方、左手上臂，
    手掐甲○頸部，並推擠甲○撞牆，甲○頭部左側因此撞到牆
    壁跌倒在地，人在一樓之古立勝聽到甲○喊叫救命，欲上樓
    觀察究竟，卻見戊○○打開一樓通往二樓之鐵門匆匆跑離現
    場，隨後甲○下樓，告知古立勝伊遭到戊○○毆打、掐脖子
    、推去撞牆等過程，古立勝遂於同日20時許載送甲○前往德
    安醫院就診，經診斷甲○受有頭部左上方瘀血腫1 處4cm ×
    4cm 、左臉眼簾下方抓傷1 處、左上額抓傷1 處2.5cm×1.
    5cm 、左胸上方抓傷1 處5cm ×0.2cm 、左手臂瘀血1 處等
    傷害，甲○因上開頭部傷勢導致硬膜下出血，嗣於5 月9 日
    硬膜下血腫變大致顱內壓上升，昏倒在浴室內，經女兒丁○○發現告知鄰居轉知親友鄭玉英後，雖將甲○緊急送往天成
    醫院開刀救治，仍延於同月14日9 時25分許不治死亡。
二、案經甲○之子丙○○、女丁○○訴由新竹縣政府警察局竹北
    分局報告臺灣新竹地方法院檢察署檢察官偵查起訴。
    理  由
一、按「被告以外之人於審判外之陳述，雖不符前四條之規定，
    而經當事人於審判程序同意作為證據，法院審酌該言詞陳述
    或書面陳述作成時之情況，認為適當者，亦得為證據。」、
    「當事人、代理人或辯護人於法院調查證據時，知有第一百
    五十九條第一項不得為證據之情形，而未於言詞辯論終結前
    聲明異議者，視為有前項之同意。」，刑事訴訟法第159 條
    之5 定有明文。經查：本院以下所引用被告以外之人於審判
    外之言詞或書面陳述，雖均屬傳聞證據，然被告對該證據之
    證據能力均未表示異議，本院審酌上開證據作成時之情況，
    亦認為無不當之處，依上開規定乃有證據能力，合先敘明。
二、被告上開行使偽造私文書及詐欺取財犯行，業經被告於本院
    審理中坦承不諱，核與證人乙○○於本院審理中證述：伊與
    被告聯繫申辦行動電話過程，證人丁○○於警詢及偵查中證
    稱：伊未同意被告拿伊的證件影本申辦行動電話等情節相符
    ，且有台灣大哥大公司行動電話0000000000、0000000000行
    動通信網路業務服務申請書各1 份、統一速達公司黑貓宅急
    便會計聯及配送聯各4 紙、門號進件單2 紙、丁○○國民身
    份證、健保卡影本各1 紙在卷可稽，被告上開犯行事證明確
    ，堪予認定。
三、被告上開傷害致死犯行，亦經被告於本院審理中自白不諱，
    且查：
  (一)證人丁○○於偵查中證稱：「（98年5 月4 日晚上6 、7 點
    ，你母親與戊○○爭執時，你是否在場？）我在房間裡休息
    ，我聽到他們爭執，他們平常經常吵吵鬧鬧。…後來我在房
    間裡聽到他們起爭執，我聽到我媽用客家話說：美鴛救我，
    美鴛救我，我就過去看，看到戊○○打我媽。…我看到戊○○猛捶我媽，就說不要打不要打，她年紀那麼大…（你母親
    事後如何跟你描述？）她說掐她脖子，又把左手臂給我看，
    左上臂有黑青，太陽穴這邊有黑青，脖子有抓痕…頭部有部
    分被頭髮蓋住，我沒有看到。」、「（5 月4 日之後過沒幾
    天，你母親在浴室不舒服的情形，請陳述？）那天幾點我不
    清楚，只知道是早上，我到浴室，我看到我媽腳弓著跪在地
    上，我拉她起來，發現地上都是血，當時我媽身上有穿衣服
    、上衣、褲子，不是洗澡，她是跪在地上，頭對著地板，額
    頭輕輕抵著地面，我就去找鄰居。」等語（98年度相字第29
    1 號相驗卷宗第95頁、第96頁）。
  (二)證人即被害人甲○之大嫂鄭玉英於警詢證稱：「我小姑甲○
    於98年5 月4 日晚上告訴我說她剛剛被被告打，希望我帶她
    去看醫院，我因為沒有空，所以沒有帶她去看醫生，我叫她
    自己搭車去，後來經過兩三天，甲○有去我家，我看她臉上
    有瘀青、擦傷，甲○告訴我說她身上有被抓傷，頭有被被告
    推去撞牆。」等語，於偵查中證稱：「警詢所述實在，我上
    次在浴室看到甲○時，她是跪在那邊上半身趴著，我扶起甲○，她整臉整手都是血，她不是滑倒，可能是頭暈趴下去…
    」等語（相驗卷宗第35頁背面）。
  (三)證人古立勝迭於警詢中證稱：「當時在我店內門口，甲○與
    戊○○在爭吵，我聽到就對戊○○說：年輕人不要對老人家
    大小聲，再來他們就一前一後上2 樓，約不到1分 鐘時間，
    我就聽到2 樓甲○的聲音，她很大聲喊救命，並且有哭聲，
    我就趕快要跑上樓查看，但上樓的鐵門鎖住，我上不去，一
    下子時間戊○○就衝下樓就跑出大門不知去哪。後來甲○下
    樓對我說：戊○○用雙手掐住她的頸部並推去撞牆，甲○要
    我載她去醫院看醫生，並要開證明戊○○打傷她。當時約20
    時許左右，我立即載她到她指定的楊梅鎮德安醫院救護。」
    等語，於偵查中證稱：「那天晚上6 、7 點我聽到她和戊○○爭吵…我就聽到樓上甲○在哭叫。她叫救命，一直叫。後
    來戊○○打開鐵門衝下來跑走了…丁○○就走下來，走來走
    去，後來甲○走下來，邊用她的左手摸她頭部左後側，把頭
    髮掀給我看，有流血。（有流血嗎？）我看到有裂傷有流血
    。…（甲○還有講甚麼？）甲○一直以她自己的雙手掐脖子
    向我示範說戊○○一直掐她脖子。（有沒有提到撞牆的部分
    ？）有，她說碰到撞牆，她說戊○○用雙手掐住她脖子並推
    去撞牆…（甲○有沒有跟你說她左臉眼簾下方抓傷怎麼來的
    ？）也是戊○○把她弄傷的，她的左臉有瘀青。」等語（相
    驗卷宗第31頁背面以下）。
  (四)證人丙○○於警詢、偵查中證稱：「我母親甲○於98年5 月
    4 日晚上19時左右，在新竹縣湖口鄉○○路○ 段41號住處，
    遭我阿姨養子戊○○打傷，當天我母親有打電話告知我遭戊○○打傷頭部，也有去驗傷，事後就在家休息也無異狀，直
    到98年5 月9 日早上7 時由舅媽鄭玉英通知我妹妹，告知我
    我母親突然吐血躺在浴室，送醫院後昏迷中，我認為是之前
    戊○○傷害我母親，致其頭部受傷部位舊傷復發，因為從5
    月4 日戊○○傷害我母親後，我母親就沒有受傷。…（98年
    5 月4 日你母親甲○遭戊○○打傷頭部後，狀況為何？）我
    母親當天去醫院驗傷出來後就回家休息了，我有跟她通過電
    話也無異狀，只說戊○○打她頭部。」等語（相驗卷宗第4
    頁、第34頁背面），。
  (五)被害人甲○98年5 月4 日晚上前往德安醫院就診完畢後，因
    害怕被告再前往騷擾、要錢，於同日21時許曾報警前往處理
    ，司法警察陳玉輝前往處理後，甲○告知陳玉輝：被告不務
    正業，經常至伊住處要錢，不從就騷擾或打伊，剛剛甫遭被
    告打頭而前往醫院就診等情，亦有司法警察陳玉輝所製作之
    職務報告、新竹縣政府警察局員警工作紀錄簿在卷可稽。
  (六)證人鄭玉英、古立勝、丙○○、陳玉輝對於被告毆打被害人
    甲○之過程雖非親自見聞，然鄭玉英、古立勝、丙○○上開
    證述或陳玉輝之職務報告內容，均係案發後經由被害人甲○
    轉述告知，並非個人意見或臆測之詞，且案發後第一時間均
    曾詢問甲○確認，所證乃有相當之可信性。
  (七)而被害人甲○於98年5 月4 日前往德安醫院就診後，經醫師
    診斷其外觀受有頭部左上方瘀血腫乙處（4cm ×4cm） 、左
    臉眼簾下方抓傷乙處、左上額抓傷乙處（2.5cm ×1.5cm）
    、左胸上方抓傷乙處（5cm ×0.2cm） 、左手上臂瘀血乙處
    等傷害，有德安醫院98年5 月4 日診斷證明書、病歷資料在
    卷可稽（相驗卷宗第61頁、第102 頁）；嗣甲○於98年5 月
    9 日因顱內出血昏迷，於當日急診送入天成醫院接受緊急顱
    窩開顱手術，於5 月14日上午9 時25分死亡，亦有天成醫院
    診斷證明書暨病歷資料在卷可稽；而臺灣新竹地方法院檢察
    署檢察官督同法醫對甲○屍體進行相驗時，發現：甲○左頭
    額頂及顳葉頂區呈現醫院醫療開刀痕、左側頭頂枕部一處挫
    傷紅腫大小6cm ×5cm 合併廣泛性腫脹樣、頸部右邊呈現瘀
    傷樣；左胸部呈現條狀擦痕樣已結痂狀；左手上臂外側上下
    處呈現瘀傷上方大小4.0cm ×3.0cm ，右肩部呈現一處瘀傷
    大小4.0cm ×3.0cm 等情狀，有臺灣新竹地方法院檢察署法
    醫驗斷書在卷可稽。
  (八)而檢察官為研判甲○確切之死因，乃督同法醫師進行相驗及
    解剖工作，並連同德安醫院及天成醫院甲○之病歷、醫療資
    料檢送法務部法醫研究所鑑定，發現：「五解剖研判經過：
    …(二)外傷證據：1.德安診所記載5 月4 日傷：左上方頭部血
    腫。2.天成醫院記載左側硬膜下出血。…5.術後仍有多量硬
    膜下出血，另有硬膜上出血。…7.右頸部、左胸、左上臂抓
    痕變成烏青。…(四)解剖觀察結果：1.頭部：傷勢如前述。(1)
    腦髓：…左側硬膜下血腫仍多。…六鑑定研判經過：(一)顯微
    鏡觀察結果：腦髓：硬膜下（及硬膜上）出血。…七死亡經
    過研判：(一)解剖結果：1.左側硬膜下出血。2.肋膜明顯黏連
    。(二)從死亡經過及解剖所見，研判死者於5 月4 日被推撞牆
    ，致硬膜下出血，5 月9 日硬膜下血腫變大而顱內壓上升才
    昏倒。(三)研判死亡原因：甲：中樞神經系統衰竭。乙：外傷
    性硬膜下出血。丙：頭部鈍傷。」，鑑定結果研判：「死者
    甲○，女，72歲，因頭部鈍傷引起外傷性硬膜下出血致顱內
    壓上升與中樞神經系統衰竭而死亡。死亡方式為他殺。」，
    有法務部法醫研究所醫鑑字第098110573 號鑑定報告書在
    卷可稽，被害人甲○主要係因頭部鈍傷引起外傷性硬膜下出
    血致顱內壓上升與中樞神經系統衰竭死亡，而甲○於98年5
    月4 日甫遭被告推擠撞牆頭部受有鈍傷，5 月4 日迄98年5
    月9 日期間則未再受有任何外傷，5 月9 日於浴室非因跌倒
    昏厥，均經證人丁○○、鄭玉英上開證述屬實，可知被告毆
    打甲○，造成甲○頭部撞到牆壁，與被害人甲○死亡乃有相
    當之因果關係。
  (九)被告雖曾辯稱：其並未毆打被害人甲○，僅有推甲○1 把，
    致甲○撞到牆壁，但沒有傷害犯意等語，然查：證人丁○○
    確實親眼看到被告毆打被害人甲○；另被告倘僅與被害人發
    生拉扯，被害人應不會大聲呼救，證人古立勝當場聽到被害
    人甲○大聲呼喊救命，可見被害人當時應係遭到被告毆打；
    另證人鄭玉英、古立勝、丙○○、陳玉輝於案發後亦均曾聽
    聞甲○描述遭到被告毆打、手掐脖子或推擠撞牆之情形，復
    衡以：被害人甲○於98年5 月4 日前往德安醫院就診後，經
    醫師診斷頭部左上方有瘀血腫乙處，左臉眼簾、左上額、左
    胸上方均有抓傷，左手上臂有瘀血等傷害，檢察官相驗時發
    現被害人甲○頸部右邊呈現瘀傷樣，左胸部呈現條狀擦痕樣
    已結痂狀，左手上臂外側上下處呈現瘀傷，右肩部呈現一處
    瘀傷等情狀，顯見被告應曾出手攻擊被害人甲○，並推擠被
    害人撞擊牆壁，甲○方而頭部撞到牆壁，被告事先具有傷害
    甲○之犯意甚明。
  (十)綜上，被告傷害甲○，造成甲○頭部撞到牆壁，導致硬膜下
    出血，嗣硬膜下血腫變大致顱內壓上升昏倒，終致引發中樞
    神經系統衰竭不治死亡等犯行，亦事證明確，應依法論科。
四、論罪科刑：
  (一)按行動電話SIM 卡，具有通訊使用之價值，電信公司亦常舉
    行特殊門號之公開標售，且在一定條件下具有可轉讓性，具
    有一定之財產價值。依電信公司一般定型化契約之約定，雖
    行動電話門號SIM 卡之所有權屬於公司本身，然仍得因私下
    出售、轉讓行為而造成事實上所有權之移轉，故應得以刑法
    中詐欺取財罪之「物」論之。故核被告於犯罪事實一(一)中所
    為，係犯刑法第216 條、第210 條之行使偽造私文書罪，第
    339 條第1 項之詐欺取財罪；被告偽造「丁○○」署押之行
    為，為其偽造統一速達公司宅急便配送聯、行動通信網路業
    務服務申請書等私文書之部分行為，其偽造上開私文書之行
    為，則為行使該私文書行為之低度行為，均為行使私文書罪
    所吸收，均不另論罪；被告先後偽造統一速達公司宅急便配
    送聯、行動通信網路業務服務申請書等私文書，時間密接，
    係利用同一犯罪機會所為，應係接續犯；被告利用不知情之
    代辦人員乙○○向臺灣大哥大公司行使上開偽造私文書、詐
    欺取財，為間接正犯；被告1 個冒用他人名義申請行動電話
    服務之行為，同時觸犯上開行使偽造私文書罪、詐欺取財罪
    等2 罪，係以一行為觸犯數罪名，屬想像競合犯，應從較重
    之行使偽造私文書罪處斷。被告1 次行使偽造私文書之行為
    同時侵害台灣大哥大電信公司、丁○○等多數被害法益，亦
    係想像競合犯，僅從一重之行使偽造私文書罪處斷。
  (二)按家庭暴力防治法所稱家庭暴力，係指家庭成員間實施身體
    或精神上不法侵害之行為；而該法所稱家庭暴力罪，係指家
    庭成員間故意實施家庭暴力行為而成立其他法律所規定之犯
    罪，家庭暴力防治法第2 條第1 項、第2 項分別定有明文。
    被告前於71年2 月4 日經甲○妹妹陳貴英收養，於83年11月
    3 日終止收養，除據證人丙○○、丁○○陳報在卷外，並有
    其等戶籍謄本在卷可稽，因此被告與被害人甲○曾為四親等
    以內之旁系血親，係家庭暴力防治法第3 條第4 款所定之家
    庭成員關係。故被告傷害被害人甲○致死，核屬家庭成員間
    實施身體上之不法侵害行為，該當於家庭暴力防治法第2 條
    第1 項之家庭暴力，且構成刑法上之傷害致死罪，惟因家庭
    暴力防治法就此並無罰則之規定，應以刑法傷害致死罪論處
    。故核被告於犯罪事實一(二)中所為，係犯刑法第277 條第2
    項前段傷害致死罪。
  (三)爰審酌被告正值青壯，非無謀生能力，本應自食其力，賺取
    生活所需，竟在未經被害人丁○○同意之情況下，偽造丁○○之名義向電信公司辦理門號，欲詐取電信公司所提供行動
    電話通訊服務之不法利益，致生損害於丁○○、臺灣大哥大
    電信公司；又被告應知敬重阿姨甲○，竟僅因一時與甲○發
    生爭吵，即動手攻擊、推擠甲○，以致甲○頭部撞到牆壁受
    傷後，引發顱內壓上升昏厥而終致死亡，本不宜寬恕，惟念
    被告於本院審理中業已坦承犯罪，態度尚佳，被告出生時即
    遭本家出養，嗣於12歲青年時期復遭終止收養返還本家，與
    本家感情不親，除據被告陳述在卷外，並有上開戶籍謄本、
    本院電話紀錄在卷可稽，其因此成長歷程緣故方才行為偏差
    ，又本次雖一時衝動攻擊傷害甲○，然手段尚非兇殘，客觀
    上雖得預見甲○死亡結果，然主觀上卻未預見，另其詐得之
    SIM 卡價值非鉅等一切情狀，分別量處如主文所示之刑並定
    其執行刑。
  (四)上開統一速達公司宅急便配送聯1 紙、台灣大哥大公司行動
    通信網路業務服務申請書2 份，業經被告當下交還予統一速
    達公司、臺灣大哥大公司所有，而均非被告所有，然其上所
    偽造「丁○○」之署押共9 枚，均係偽造之署押，不問屬於
    被告與否，應依刑法第219 條之規定宣告沒收；又上開行動
    電話SIM 卡2 枚，業經電信公司移轉所有權予被告，為被告
    犯罪所得之財物，雖未經扣案，然無證據證明業已滅失，仍
    應依刑法第38條第1 項第3 款之規定宣告沒收。
據上論結，應依刑事訴訟法第299 條第1 項前段，刑法第216 條
、第210 條、第339 條第1 項、第277 條第2 項前段、第55條、
第51條第5 款、第219 條、第38條第1 項第3 款，判決如主文。
本案經檢察官黃秋婷到庭執行職務。
中    華    民    國    98    年    8     月    31    日
                  刑事第二庭   審判長法官   彭政章
                                     法官   李毓華
                                     法官   蔡川富
以上正本證明與原本無異。
如不服本判決應於收受判決後10日內向本院提出上訴書狀，並應
敘述具體理由。其未敘述上訴理由者，應於上訴期間屆滿後20日
內向本院補提理由書 (均須按他造當事人之人數附繕本)「 切勿
逕送上級法院」。
中    華    民    國    98    年    8     月    31    日
                                   書記官  朱苑禎
中華民國刑法第216條
行使第210 條至第215 條之文書者，依偽造、變造文書或登載不
實事項或使登載不實事項之規定處斷。
中華民國刑法第210條
偽造、變造私文書，足以生損害於公眾或他人者，處5 年以下有
期徒刑。
中華民國刑法第277 條
傷害人之身體或健康者，處3 年以下有期徒刑、拘役或1 千元以
下罰金。
犯前項之罪因而致人於死者，處無期徒刑或7 年以上有期徒刑；
致重傷者，處3 年以上10年以下有期徒刑。
附表：
(一)統一速達公司宅急便配送聯收件人上之「丁○○」署名壹枚。
(二)台灣大哥大股份有限公司行動通信網路業務服務申請書貳份上
  之「丁○○」署名共捌枚。
(三)台灣大哥大股份有限公司行動電話0000000000、0000000000之
  SIM卡貳枚。


司法院資訊處製作；財團法人民間司法改革基金會備份。
